---
title: "Como estudiamos la evolución"
subtitle: "Intro Bio I (B0160): Modulo Evolución"
format:
  revealjs:
    slide-number: true
---

## Metas

1. Entender como los biólogos evolutivos estudian la evolución a través de evidencia, inferencia, comparación de hipótesis y reconocimiento de límites.
2. Desarrollar razonamiento evolutivo (científico): entender suposiciones, interpretar datos, comparar hipótesis

## Ser capaces de

::: {.incremental}

- entender suposiciones de estudios evolutivos
- interpretar evidencia evolutiva
- comparar hipótesis evolutivas
- aplicar conceptos evolutivos a problemas biológicos actuales

:::

# ¿Cómo sabemos cuál explicación evolutiva es correcta? {background-color="#E8F5E9"}

---

## Observación vs explicación

Observación:

* Los pinzones de Galápagos tienen picos diferentes que hace unos años.

::: {.fragment}
¿Por qué?
:::

::: {.fragment}
Posibles explicaciones:

* azar
* adaptación a la dieta

:::

::: {.fragment}
> La evidencia por sí sola no proporciona automáticamente la explicación.
:::

## Observación vs explicación

Observación:

* Los pinzones de Galápagos tienen picos diferentes que hace unos años.

::: {.fragment}
Necesitamos:

* hipótesis alternativas
* predicciones
* comparación de hipótesis
:::

## Explicación 1: Azar {.smaller}

Hipótesis:

* El cambio se debe a procesos aleatorios que modificaron la frecuencia de variantes en la población.

::: {.fragment}

Predicción:

::: {.incremental}
* No debería existir una relación consistente entre tamaño del pico y tamaño de las semillas. (Ecología, Recursos)
* No debería existir una relación consistente entre tamaño del pico y supervivencia. (Aptitud, Selección Natural)
* El cambio podría ocurrir incluso sin cambios en los recursos disponibles. (Ecología, Recursos)
:::
:::

## Explicación 2: Adaptación a la dieta {.smaller}

Hipótesis:

* El cambio se debe a que individuos con picos más grandes sobrevivieron y se reprodujeron más durante la sequía.

::: {.fragment}
Predicción:

::: {.incremental}
* Debería existir una relación entre tamaño del pico y tamaño de las semillas disponibles. (Ecología, Recursos)
* Debería existir una relación consistente entre el tamaño del pico y la dieta. (Ecología, Recursos)
* Parte de la variación en el tamaño del pico debería ser heredable. (Genética)
* El tamaño promedio del pico debería aumentar generación tras generación. (Aptitud, Selección Natural)
* Los individuos con picos más grandes deberían sobrevivir más frecuentemente. (Aptitud, Selección Natural)
:::
:::

## Comparación de hipótesis

¿Qué datos serían útiles para distinguir entre estas explicaciones?

::: {.incremental}
* Tamaño de pico
* Tamaño de semillas
* Dieta
* Supervivencia
* Número de hijos
* Herencia padres–hijos
* Cambios en la población a través del tiempo
:::

## Picos y semillas

```{r}
set.seed(123)
years <- 2000:2020
seed_size <- seq(2, 6, length.out = length(years)) + rnorm(length(years), 0, 0.5)
beak_size <- rnorm(length(years), 3, 0.7)
plot(years, seed_size, type = "b", col = "brown", pch = 16, ylim = c(0, 7), ylab = "Tamaño (mm)", xlab = "Año")
points(years, beak_size, type = "b", col = "blue", pch = 16)
legend("topleft", legend = c("Tamaño de semilla", "Tamaño de pico"), col = c("brown", "blue"), pch = 16)
```

::: {.fragment}
> Que hipótesis apoya esta evidencia? Y por qué?
:::
::: {.fragment}
> **Cambio por azar.** 
:::

## Picos y semillas
```{r}
set.seed(123)
years <- 2000:2020
seed_size <- seq(2, 6, length.out = length(years)) + rnorm(length(years), 0, 0.5)
beak_size <- seed_size + rnorm(length(years), 0, 0.7)
plot(years, seed_size, type = "b", col = "brown", pch = 16, ylim = c(0, 7), ylab = "Tamaño (mm)", xlab = "Año")
points(years, beak_size, type = "b", col = "blue", pch = 16)
legend("topleft", legend = c("Tamaño de semilla", "Tamaño de pico"), col = c("brown", "blue"), pch = 16)
```

::: {.fragment}
> Que hipótesis apoya esta evidencia? Y por qué?
:::

::: {.fragment}
> **Apoya la hipótesis de adaptación, pero una sola línea de evidencia no basta.**
:::

## Padres e hijos
```{r, fig.width=6}
set.seed(123)
parent_beak_size <- rnorm(20, 3, 0.5)
offspring_beak_size <- parent_beak_size + rnorm(20, 0, 0.5)
plot(parent_beak_size, offspring_beak_size, xlab = "Tamaño de pico de los padres", ylab = "Tamaño de pico de los hijos", pch = 16)
abline(lm(offspring_beak_size ~ parent_beak_size), col = "red")
```

::: {.fragment}
> Que hipótesis apoya esta evidencia? Y por qué?
:::

::: {.fragment}
> **Apoya una condición necesaria para selección, pero no demuestra adaptación por sí sola.**
:::

## Picos y número de hijos

```{r, fig.width=6}
set.seed(123)
beak_size <- rnorm(100, 3, 0.5)
num_offspring <- rpois(100, lambda = exp(beak_size - 3))
plot(beak_size, num_offspring, xlab = "Tamaño de pico", ylab = "Número de hijos", pch = 16)
abline(lm(num_offspring ~ beak_size), col = "red")
```

::: {.fragment}
> Que hipótesis apoya esta evidencia? Y por qué?
:::

::: {.fragment}
> **Adaptación a la dieta.**
:::


---

```{r}
# Case where there is
# a positive relationship between seed size and beak size,
# but no relationship between beak size and fitness.
layout(matrix(1:2, nrow = 1))
years <- 2000:2020
seed_size1 <- seq(2, 6, length.out = length(years)) + rnorm(length(years), 0, 0.5)
beak_size1 <- seed_size1 + rnorm(length(years), 0, 0.7)
plot(years, seed_size1, type = "b", col = "brown", pch = 16, ylim = c(0, 7), ylab = "Tamaño (mm)", xlab = "Año")
points(years, beak_size1, type = "b", col = "blue", pch = 16)
legend("topleft", legend = c("Tamaño de semilla", "Tamaño de pico"), col = c("brown", "blue"), pch = 16)

beak_size <- seed_size + rnorm(length(years), 0, 0.5)
num_offspring <- rpois(length(years), lambda = 5) # No relationship with beak size
plot(beak_size, num_offspring, xlab = "Tamaño de pico", ylab = "Número de hijos", pch = 16)
abline(lm(num_offspring ~ beak_size), col = "red")
```


::: {.fragment}
> Que hipótesis apoya esta evidencia? Y por qué?
:::

::: {.fragment}
> **No hay suficiente evidencia para adaptación por selección natural.**
:::

---

```{r}
# Case where there is
# a positive relationship between seed size and beak size,
# but no heritability.
layout(matrix(1:2, nrow = 1))
years <- 2000:2020
seed_size1 <- seq(2, 6, length.out = length(years)) + rnorm(length(years), 0, 0.5)
beak_size1 <- seed_size1 + rnorm(length(years), 0, 0.7)
plot(years, seed_size1, type = "b", col = "brown", pch = 16, ylim = c(0, 7), ylab = "Tamaño (mm)", xlab = "Año")
points(years, beak_size1, type = "b", col = "blue", pch = 16)
legend("topleft", legend = c("Tamaño de semilla", "Tamaño de pico"), col = c("brown", "blue"), pch = 16)

parent_beak_size <- rnorm(20, 3, 0.5)
offspring_beak_size <- rnorm(20, 3, 0.5) # No heritability
plot(parent_beak_size, offspring_beak_size, xlab = "Tamaño de pico de los padres", ylab = "Tamaño de pico de los hijos", pch = 16)
abline(lm(offspring_beak_size ~ parent_beak_size), col = "red")
```

::: {.fragment}
> Que hipótesis apoya esta evidencia? Y por qué?
:::

::: {.fragment}
> **No hay suficiente evidencia para adaptación por selección natural.**
:::

---

```{r}
# Case where all three conditions are met:
# positive seed-beak correlation, heritability, and fitness relationship.
layout(matrix(1:3, nrow = 1))
set.seed(42)
years <- 2000:2020
seed_size_full <- seq(2, 6, length.out = length(years)) + rnorm(length(years), 0, 0.5)
beak_size_full <- seed_size_full + rnorm(length(years), 0, 0.7)
plot(years, seed_size_full,
  type = "b", col = "brown", pch = 16, ylim = c(0, 7),
  ylab = "Tamaño (mm)", xlab = "Año"
)
points(years, beak_size_full, type = "b", col = "blue", pch = 16)
legend("topleft", legend = c("Tamaño de semilla", "Tamaño de pico"), col = c("brown", "blue"), pch = 16)

parent_beak <- rnorm(40, 3, 0.5)
offspring_beak <- parent_beak + rnorm(40, 0, 0.4) # Heritability
plot(parent_beak, offspring_beak, xlab = "Tamaño de pico — padres", ylab = "Tamaño de pico — hijos", pch = 16)
abline(lm(offspring_beak ~ parent_beak), col = "red")

beak_size_fit <- rnorm(80, 3, 0.5)
num_offspring_fit <- rpois(80, lambda = exp(0.8 * (beak_size_fit - 3) + 1.5)) # Positive fitness effect
plot(beak_size_fit, num_offspring_fit, xlab = "Tamaño de pico", ylab = "Número de hijos", pch = 16)
abline(lm(num_offspring_fit ~ beak_size_fit), col = "red")
```

::: {.fragment}
> Que hipótesis apoya esta evidencia? Y por qué?
:::

::: {.fragment}
> **Las tres piezas juntas — correlación con recurso, variación heredable y relación con aptitud — apoyan adaptación por selección natural.**
:::

## Resumen

1. La evidencia por sí sola no proporciona automáticamente la explicación.
2. Necesitamos hipótesis alternativas, predicciones y comparación de hipótesis.
3. Necesitamos evaluar varios tipos de evidencia junto (recursos, dieta, herencia, supervivencia, cambios poblacionales) para distinguir entre explicaciones evolutivas.
4. Adaptación por selección requiere varias piezas juntas: relación con ambiente/recurso, variación heredable y relación con aptitud.


<!-- 

### Part 2: Historical Science

Students often implicitly think:

> Science = laboratory experiments.

Evolution is a great opportunity to discuss historical sciences.

Examples:

* evolution
* geology
* astronomy

Question:

> Can we study things that happened in the past?

Answer:

Yes, through evidence and inference.

This connects beautifully to the fossil lecture.

---

---

### Part 4: Correlation vs Causation

This is useful far beyond evolution.

Examples:

Species on islands differ from mainland species.

Question:

> Is isolation responsible?

How would we know?

Introduce:

* predictions
* alternative hypotheses
* controls
* comparisons

---

### Part 6: Limits and Uncertainty

I would definitely include this.

Science rarely proves things with absolute certainty.

Examples:

* incomplete fossil record
* extinct populations
* uncertainty in reconstructions

Yet:

Some explanations become overwhelmingly supported.

This is a valuable scientific literacy lesson.

---

## Worksheet Idea

Your current description:

> W2: Interpretar datos evolutivos, Construir una explicacion evolutiva

is actually excellent.

I would make it something like:

### Scenario 1

Island birds have larger beaks after a drought.

Questions:

1. What changed?
2. What explanations are possible?
3. What additional data would you collect?
4. Which hypothesis is currently best supported?

---

### Scenario 2

A cave fish species lacks eyes.

Same questions.

---

### Scenario 3

Antibiotic resistance increased over ten years.

Same questions.

---

The goal is not to get the "correct answer."

The goal is:

> distinguish observation, hypothesis, evidence, and inference. -->
